ACORDAO-COMPLETO-2437245

ACÓRDÃO 1677/2021 ATA 2/2021 - SEGUNDA CÂMARA

VISTOS, relatados e discutidos estes autos que tratam de atos de aposentadoria de ex-servidores do Ministério da Educação,
ACORDAM os ministros do Tribunal de Contas da União, reunidos em sessão da 2ª Câmara, ante as razões expostas pela relatora, e com fundamento nos arts. 71, inciso III, da Constituição Federal, 1º, inciso V, 39, inciso I, da Lei 8.443/1992, 1º, inciso VIII, 259, inciso I, e 260, §1º, do Regimento Interno, em:
9.1. considerar prejudicado o exame do ato de concessão de aposentadoria de Eduardo Edmundo Souto, em virtude da perda de objeto, a teor do disposto no art. 260, § 5º, do RITCU;
9.2. considerar legal e conceder registro aos atos de concessão de aposentadoria de Ana Carolina Silva Leite Basto e Gizele Garrido Pereira Damaceno;
9.3. dar ciência desta deliberação ao órgão de origem e aos interessados.

Análise de atos de concessão de aposentadoria.

Segunda Câmara

Ministério da Educação.

3. Interessados/Responsáveis:
3.1. Interessados: Ana Carolina Silva Leite Basto (XXX.633.774-XX); Eduardo Edmundo Souto (XXX.266.107-XX); Gizele Garrido Pereira Damaceno (XXX.746.631-XX).

13.1. Ministros presentes: Raimundo Carreiro (na Presidência), Augusto Nardes (Relator) e Aroldo Cedraz.
13.2. Ministro-Substituto convocado: Marcos Bemquerer Costa.

AUGUSTO NARDES

Trata-se de atos de concessão de aposentadoria de ex-servidores do Ministério da Educação. Transcrevo a seguir, com ajustes de forma, a manifestação da Secretaria de Fiscalização de Pessoal - Sefip sobre o ato em análise:
INTRODUÇÃO
Trata-se de atos de aposentadoria, submetidos, para fins de registro, à apreciação do Tribunal de Contas da União (TCU) , de acordo com o art. 71, inciso III, da Constituição Federal.  Os atos foram cadastrados e disponibilizados ao TCU por intermédio do Sistema e-Pessoal, na forma do art. 2º e 4º da Instrução Normativa TCU 78/2018.
Os atos desse processo pertencem às seguintes unidades:
Unidade emissora: Ministério da Educação.
Unidade cadastradora:  Ministério da Educação.
Subunidade cadastradora: Serviço de Aposentadoria e Pensões.
EXAME TÉCNICO
Procedimentos aplicados
Os procedimentos para exame, apreciação e registro de atos de pessoal encontram-se estabelecidos na Instrução Normativa TCU 78/2018 e na Resolução TCU 206/2007. Essas normas dispõem que os atos de pessoal disponibilizados por meio do e-Pessoal devem ser submetidos previamente a críticas automatizadas, com base em parâmetros predefinidos.
As críticas das informações cadastradas na etapa de coleta do ato foram elaboradas e validadas levando-se em conta as peculiaridades de cada ato. Os itens verificados nessa etapa são inerentes a dados cadastrais, fundamentos legais, mapa de tempo, ficha financeira, assim como eventuais ocorrências de acumulação. Trata-se de verificações abrangentes, minuciosas e precisas e sem a necessidade de ação humana e, portanto, menos suscetível a falhas. As críticas aplicadas estão discriminadas no sistema, no Menu e-Pessoal, opção "Crítica", que podem ser acessadas mediante concessão de perfil específico a servidores do TCU responsáveis pela análise.
Além das críticas automatizadas, há verificação humana adicional no caso de haver alertas do sistema ou informações não formatadas, como esclarecimentos do gestor ou do controle interno.  
As críticas também consideram os registros do Sistema Integrado de Administração de Recursos Humanos (Siape) . O Siape disponibiliza informações atualizadas sobre as parcelas que integram os proventos, diferentemente, portanto, do e-Pessoal, que informa as parcelas no momento do registro do ato. 
Essa confrontação com o Siape fornece uma visão atual e verdadeira da situação, o que permite descaracterizar irregularidades e inconsistências que, embora constantes do e-Pessoal, já foram corrigidas.
As verificações detectadas nos atos encontram-se discriminadas na aba de pendências de cada ato no sistema e-Pessoal, bem como nos espelhos dos atos contemplados por esta instrução.
Exame das Constatações
Ato: 65468/2018 - Interessado: GIZELE GARRIDO PEREIRA DAMACENO - CPF: XXX.746.631-XX
Parecer do Controle Interno: considerar o ato Legal.
Por intermédio de análises realizadas por esta Unidade Técnica no presente ato, não se constatou irregularidade que obste a chancela pela legalidade.
Encaminhamento do ato: 
Considerar LEGAL e conceder registro do ato de GIZELE GARRIDO PEREIRA DAMACENO. 
Ato: 12044/2019 - Interessado: ANA CAROLINA SILVA LEITE BASTO - CPF: XXX.633.774-XX
Parecer do Controle Interno: considerar o ato Legal.
Por intermédio de análises realizadas por esta Unidade Técnica no presente ato, não se constatou irregularidade que obste a chancela pela legalidade.
Encaminhamento do ato: 
Considerar LEGAL e conceder registro do ato de ANA CAROLINA SILVA LEITE BASTO. 
Ato: 15429/2019 - Interessado: EDUARDO EDMUNDO SOUTO - CPF: XXX.266.107-XX
Parecer do Controle Interno: considerar o ato Legal.
Por intermédio de análises realizadas por esta Unidade Técnica no presente ato, não se constatou irregularidade que obste a chancela pela legalidade.
Encaminhamento do ato: 
Considerar LEGAL e conceder registro do ato de EDUARDO EDMUNDO SOUTO. 
CONCLUSÃO
A abrangência e a profundidade das verificações levadas a efeito fundamentam convicção de que os atos 65468/2018, 15429/2019 e 12044/2019 podem ser apreciados pela legalidade, em razão de não terem sido encontradas irregularidades nos atos, de acordo com o item Exame das Constatações desta instrução.
PROPOSTA DE ENCAMINHAMENTO
Ante o exposto, com fundamento no art. 71, inciso III, da Constituição Federal, no art. 1º, inciso V, e art. 39, incisos I e II, da Lei 8.443/1992, no art. 260 do Regimento Interno do Tribunal de Contas da União, propõe-se: 
Considerar  LEGAIS e conceder o registro dos atos de GIZELE GARRIDO PEREIRA DAMACENO, EDUARDO EDMUNDO SOUTO e ANA CAROLINA SILVA LEITE BASTO.
2.	Em sentido parcialmente diverso se manifestou o Ministério Público junto ao Tribunal de Contas da União, verbis:
Em face do que restou apurado nos autos, este representante do Ministério Público de Contas da União anui à proposta apresentada pela Secretaria de Fiscalização de Pessoal (Sefip) , pela legalidade e registro dos atos (peças 6-7) , exceto em relação ao ato de Eduardo Edmundo Souto (peça 4) . Isso porque, há ocorrência de exclusão do ex-servidor, em 2/2/2008, em face de "opção por outra fonte amparada em lei", consoante se vê na consulta ao Siape (peça 8) . 
2. 	 Em razão disso, opinamos porque o Tribunal considere prejudicado, por perda de objeto, o ato de peça 4, nos termos do § 5º do art. 260 do Regimento Interno do TCU, segundo o qual "O Tribunal poderá considerar prejudicado, por perda de objeto, o exame dos atos de admissão e concessão cujos efeitos financeiros tenham se exaurido antes de sua apreciação".
É o relatório.

não há.

Procurador Rodrigo Medeiros de Lima.

PESSOAL. APOSENTADORIA. EXCLUSÃO DE UM INTERESSADO. OPÇÃO POR OUTRA FONTE AMPARADA EM LEI. ANÁLISE PREJUDICADA. PERDA DE OBJETO. LEGALIDADE DOS DEMAIS ATOS.

APOSENTADORIA (APOS)

Secretaria de Fiscalização de Pessoal (SEFIP).

Em exame atos de aposentadoria de ex-servidores do Ministério da Educação.
2.	A Secretaria de Fiscalização de Pessoal - Sefip opinou pela legalidade dos atos ora em exame.
3.	O Ministério Público junto ao TCU - MPTCU, em divergência parcial, defendeu que o ato de Eduardo Edmundo Souto deve ter o exame considerado prejudicado, por perda de objeto, ante a exclusão do servidor conforme consulta feita ao Sistema Integrado de Administração de Pessoal.
4.	Manifesto desde já manifesto concordância com o posicionamento exarado pela unidade técnica, com os reparos propostos pelo MPTCU, pelos motivos que exponho a seguir.
5.	De fato, verifica-se que Eduardo Edmundo Souto fez opção por outra fonte amparada em lei, consoante se vê no campo "Grupo/Ocorrência" à peça 8. Desse modo, ante o exaurimento dos efeitos financeiros, considero prejudicado, por perda de objeto, o exame deste ato de admissão, conforme art. 260, §5º do Regimento Interno deste Tribunal.
6.	Quanto aos demais atos, aquiesço ao entendimento da unidade técnica pela legalidade.
	Ante o exposto, VOTO por que o Tribunal adote a minuta de acórdão que submeto à consideração deste Colegiado.
TCU, Sala das Sessões Ministro Luciano Brandão Alves de Souza, em 2 de fevereiro de 2021.
Ministro JOÃO AUGUSTO RIBEIRO NARDES 
Relator